ACORDAO-COMPLETO-2422375

ACÓRDÃO 8705/2020 ATA 28/2020 - SEGUNDA CÂMARA

VISTOS, relatados e discutidos estes autos, que tratam de atos de reforma de militares do Comando da Marinha.
	ACORDAM os ministros do Tribunal de Contas da União, reunidos em sessão da 2ª Câmara, diante das razões expostas pela relatora, e com fundamento no art. 71, inciso III, da Constituição Federal e nos arts. 1º, inciso V, 39, inciso II, e 45 da Lei 8.443/1992, 260, §§ 1º e 5º, do Regimento Interno do TCU e 19 da Instrução Normativa TCU 78/2018, em:
9.1. considerar legal o ato inicial de reforma de Camilo Antônio Salles dos Santos, ordenando o seu registro;
9.2. considerar ilegal o ato inicial de reforma de Luís Carlos Pancoti e negar-lhe registro;
9.3. dispensar o ressarcimento das quantias indevidamente recebidas, em boa-fé, pelo interessado do ato considerado ilegal, consoante o Enunciado 106 da Súmula de Jurisprudência deste Tribunal;
9.4. determinar ao Comando da Marinha, em relação ao ato de reforma de Luís Carlos Pancoti, que:
9.4.1. faça cessar, no prazo de 15 (quinze) dias, contados a partir da ciência desta deliberação, pagamentos decorrentes do referido ato, sob pena de responsabilidade solidária da autoridade administrativa omissa, consoante o disposto nos arts. 71, inciso IX, da Constituição Federal e 262 do Regimento Interno desta Corte;
9.4.2. dê ciência do inteiro teor desta deliberação ao interessado, alertando-o de que o efeito suspensivo proveniente da interposição de eventual recurso, caso não provido, não o eximirá da devolução de valores indevidamente percebidos após a notificação;
9.4.3. envie a esta Corte de Contas, no prazo de 30 (trinta) dias, por cópia, comprovante de que o interessado foi cientificado desta decisão;
9.4.4. notificar Luís Carlos Pancoti para que faça a opção pelos proventos de reforma ou pelos vencimentos do cargo de Cirurgião-Dentista na Prefeitura Municipal de Ibatiba, ES.
9.5. determinar à Sefip que adote medidas para:
9.5.1. orientar o órgão jurisdicionado no sentido de que poderá ser editado novo ato de reforma em favor do interessado do ato impugnado, desde que escoimado das irregularidades verificadas nos presentes autos, o qual deverá ser submetido a novo julgamento por este Tribunal, nos termos do § 2º do art. 262 do Regimento Interno;
9.5.2. monitorar o cumprimento do subitem 9.4 da presente deliberação, representando a esta Corte em caso de não atendimento;
9.5.3. dar ciência da presente deliberação ao Comando da Marinha.

Atos de reforma de militares do Comando da Marinha.

Segunda Câmara

Comando da Marinha - Ministério da Defesa.

3. Interessados: Camilo Antônio Salles dos Santos (CPF XXX.972.471-XX) e Luís Carlos Pancoti (CPF XXX.560.387-XX).

13.1. Ministros presentes: Augusto Nardes (na Presidência), Aroldo Cedraz, Raimundo Carreiro e Ana Arraes (Relatora).
13.2. Ministros-Substitutos presentes: Marcos Bemquerer Costa e André Luís de Carvalho.

LUIZ CARLOS PANCOTI

ANA ARRAES

Adoto como relatório a instrução da Secretaria de Fiscalização de Pessoal, que contou com a anuência de seu corpo dirigente e de representante do Ministério Público junto ao TCU (peças 5 a 7) :
"INTRODUÇÃO
1.	Trata-se de atos de concessão de reforma do Comando da Marinha. 
2.	Os atos foram submetidos à apreciação do Tribunal de Contas da União (TCU) para fim de registro, nos termos do art. 71, inciso III, da Constituição Federal. O cadastramento e a disponibilização ao TCU ocorreram por intermédio do Sistema de Apreciação e Registro de Atos de Admissão e Concessões (Sisac) , na forma dos arts. 2o, caput e inciso II, e 4o, caput, da Instrução Normativa - TCU 55/2007.
EXAME TÉCNICO
Procedimentos aplicados
Os procedimentos para exame, apreciação e registro de atos de pessoal encontram-se estabelecidos na Instrução Normativa TCU 78/2018 e na Resolução TCU 206/2007. Essas normas dispõem, em seus arts. 4º, § 2º, e 3º, § 3º, respectivamente, que os atos de pessoal disponibilizados por meio do e-Pessoal devem ser submetidos à crítica automatizada do próprio sistema, com base em parâmetros predefinidos.
Relativamente aos atos de admissão e concessão de aposentadoria, pensão e reforma, as rotinas de crítica das informações cadastradas nos sistemas informatizados de coleta de atos foram elaboradas e validadas levando-se em conta as peculiaridades desses atos. Os itens de verificação do sistema compreendem prazos e fundamentos legais, assim como eventuais ocorrências de acumulação. Tratam-se de verificações mais abrangentes, minuciosas e precisas do que aquelas que podem ser realizadas por mãos humanas, proporcionando um nível de segurança ainda maior.
As críticas aplicadas aos atos encontram-se discriminadas na opção Crítica do Sistema e-Pessoal.
Além da crítica automatizada, há verificação humana adicional no caso de haver alertas do sistema ou informações não formatadas, como esclarecimentos do gestor ou do controle interno.  
As críticas também consideram os registros do Sistema Integrado de Administração de Recursos Humanos (Siape) . O Siape disponibiliza informações atualizadas sobre as parcelas que integram os proventos, diferentemente, portanto, do Sisac, que informa as parcelas no momento do registro do ato. 
No ato nº 45362/2016, o Sr. LUIZ CARLOS PANCOTI, CPF XXX.560.387-XX, era 3º Sargento da ativa e passou para reserva remunerada em 21/12/1992 com proventos proporcionais ao tempo de serviço na graduação de 3º Sargento. Na reforma em si, não foi encontrada qualquer irregularidade.
Entretanto, no que se refere a acumulação de cargos/proventos públicos, verificou-se que o militar em questão acumula a reforma em estudo com um cargo público ativo de Cirurgião Dentista, junto à Prefeitura Municipal de Ibatiba desde 27/03/2000.
Quanto à situação supracitada existem apenas duas situações em que tal acumulação é considerada legal por esta Corte, quais sejam:
PASSAGEM PARA RESERVA E POSSE NO CARGO CIVIL ANTERIORES À EC Nº 20/98
Caso a reserva e posse no novo cargo sejam anteriores a Emenda Constitucional nº 20/98, conforme Acórdão paradigma nº 2530/2009- TCU-1ª Câmara, uma vez que este Tribunal seguindo jurisprudência do Supremo Tribunal Federal que considerou que no art. 11 da EC nº 20/98 o Constituinte Derivado, ao fazer menção expressa à 'previdência a que se refere o art. 40 da Constituição Federal', permitiu tacitamente a acumulação de proventos quando o regime em que ocorreu a inativação original for estranho ao da previdência própria do serviço civil público.
Verifica-se que o caso tratado no acórdão retro citado é de proventos de aposentadoria e de reforma, entretanto, por analogia, entende-se que o caso pode ser enquadrado também para acumulação de proventos de reforma e vencimentos de cargo, uma vez que a situação do aludido acórdão permitiu o acúmulo de reforma com vencimento de cargo até que se deu a aposentadoria no cargo civil, ou seja, a acumulação foi reconhecida como legal. Para melhor visualização, segue transcrição do supracitado artigo da EC nº 20 e Sumário do Acórdão 2530/2009-TCU-Primeira Câmara: 
EC nº 20/98
 'Art. 11 - A vedação prevista no art. 37, § 10, da Constituição Federal, não se aplica aos membros de poder e aos inativos, servidores e militares, que, até a publicação desta Emenda, tenham ingressado novamente no serviço público por concurso público de provas ou de provas e títulos, e pelas demais formas previstas na Constituição Federal, sendo-lhes proibida a percepção de mais de uma aposentadoria pelo regime de previdência a que se refere o art. 40 da Constituição Federal, aplicando-se-lhes, em qualquer hipótese, o limite de que trata o § 11 deste mesmo artigo'
Acórdão 2530/2009-TCU-Primeira Câmara
Sumário:
 PEDIDO DE REEXAME EM PROCESSO DE APOSENTADORIA. APOSENTADORIA CONCEDIDA A MILITAR REFORMADO. NOVO ENTENDIMENTO DO TCU. POSSIBILIDADE, NOS TERMOS DO ART. 11 DA EMENDA CONSTITUCIONAL 20/1998. NÃO-CONHECIMENTO DA PEÇA VESTIBULAR COMO RECURSO, POR LHE FALTAREM REQUISITOS LEGAIS E REGIMENTAIS. RECEBIMENTO COMO SIMPLES COMUNICAÇÃO. REVISÃO DE OFÍCIO DO ACÓRDÃO QUE IMPUGNOU A CONCESSÃO. 
Nos exatos termos do art. 11 da Emenda Constitucional 20/1998, 'A vedação prevista no art. 37, § 10, da Constituição Federal, não se aplica aos membros de poder e aos inativos, servidores e militares, que, até a publicação desta Emenda, tenham ingressado novamente no serviço público por concurso público de provas ou de provas e títulos, e pelas demais formas previstas na Constituição Federal, sendo-lhes proibida a percepção de mais de uma aposentadoria pelo regime de previdência a que se refere o art. 40 da Constituição Federal'. Ademais, consoante entendimento esposado pelo Supremo Tribunal Federal sobre o mesmo tema, a previdência dos militares, estatuída nos arts. 42 e 142 da CF, exclui-se da proibição prevista no mesmo dispositivo. (Grifo nosso) 
ACÚMULO DE CARGOS PRIVATIVOS DA ÁREA DE SAÚDE, EC Nº 77
Em 11 de fevereiro de 2014, foi promulgada a Emenda Constitucional nº 77 que possibilitou o acúmulo, por parte de militares da área de saúde, de um cargo público da área de saúde, sendo um cargo militar e um cargo civil, anteriormente tal acumulação era ilegal e o militar que acumulasse deveria ser desligado das Forças Armadas. Segue transcrição de EC nº 77 e do artigo art. 37, inciso XVI, alínea 'c' que já previa a possibilidade de tal acumulo para servidores civis, in verbis:
EMENDA CONSTITUCIONAL Nº 77, DE 11 DE FEVEREIRO DE 2014
	 
	Altera os incisos II, III e VIII do § 3º do art. 142 da Constituição Federal, para estender aos profissionais de saúde das Forças Armadas a possibilidade de cumulação de cargo a que se refere o art. 37, inciso XVI, alínea 'c'.

Artigo único. Os incisos II, III e VIII do § 3º do art. 142 da Constituição Federal passam a vigorar com as seguintes alterações:
Art. 142
 (...) 
VIII - aplica-se aos militares o disposto no art. 7º, incisos VIII, XII, XVII, XVIII, XIX e XXV, e no art. 37, incisos XI, XIII, XIV e XV, bem como, na forma da lei e com prevalência da atividade militar, no art. 37, inciso XVI, alínea 'c'; (grifo nosso) 
Art. 37. A administração pública direta e indireta de qualquer dos Poderes da União, dos Estados, do Distrito Federal e dos Municípios obedecerá aos princípios de legalidade, impessoalidade, moralidade, publicidade e eficiência e, também, ao seguinte:
 (...) 
XVI - é vedada a acumulação remunerada de cargos públicos, exceto, quando houver compatibilidade de horários, observado em qualquer caso o disposto no inciso XI:  
 (...) 
c) a de dois cargos ou empregos privativos de profissionais de saúde, com profissões regulamentadas;  (Grifo nosso)  
Pelo exposto, verifica-se que o Sr. LUIZ CARLOS PANCOTI não se enquadra em nenhuma das situações citadas nas letras 'a) ' e 'b) ' do item 8 da presente instrução, uma vez que mesmo que sua passagem para reserva (21/12/1992) tenha se dando antes da EC nº 20/98, a posse no cargo civil (27/03/2000) é posterior a aludida EC e o militar também não ocupava cargo privativo de profissional de saúde na Marinha do Brasil. 
Assim, esta unidade técnica entende que a reforma em estudo não pode prosperar devendo ser apreciado pela ilegalidade e o militar optar pelos proventos de reforma ou pelos vencimentos do cargo civil junto à Prefeitura Municipal de Ibatiba por falta de amparo legal para tal acumulação de proventos e vencimentos. É oportuno informar ainda que o vínculo com a Prefeitura Municipal de Brejetuba apresentado no ato foi desfeito em 07/05/2014. 
No que se refere ao ato nº 45389/2016 do Sr. CAMILO ANTONIO SALLES DOS SANTOS, a crítica eletrônica do Tribunal alertou para tal pendência: Percentual informado para a rubrica 'AD T SERVICO' é maior que a quantidade de anos válida para fins de ATS, que é de 24 anos, conforme Mapa de tempos. O gestor apresentou a seguinte justificativa: Até 29 de dezembro de 2000, o militar possuía 24 anos e 271 dias de serviço, computado as licenças prêmios não gozadas e tempo de guarnição especial da categoria 'A', sendo arredondado para 25 anos de acordo com o art. 56, parágrafo único, da Lei nº 6.880, de 09 de dezembro de 1980, alterada pela MP nº 2.215-10, de 31 de agosto de 2001.
Entende-se que a justificava apresentada sana a pendência por existir amparo legal para tal arredondamento, assim o ato pode ter sua apreciação pela legalidade. 
CONCLUSÃO 
13.	A abrangência e a profundidade das verificações levadas a efeito fundamentam convicção de legalidade do ato nº 45362/2016, cabendo proposta no sentido de que seja considerado ilegal, negando-lhe o registro. No que se refere ao ato nº 45389/2016 entende-se que a concessão é legal, cabendo proposta no sentido de que seja considerado legal e registrado. 
PROPOSTA DE ENCAMINHAMENTO
14.	Ante o exposto, com fundamento nos arts. 71, inciso III, da Constituição Federal, 1o, inciso V, e 39, inciso II, da Lei 8.443/1992 e 260, § 1º e 5º, do Regimento Interno do Tribunal de Contas da União, bem como art. 7º, § 3º da IN 78/2018, propõe-se:
a) 	considerar legal o ato nº 45389/2016 e conceder seu registro;
b) 	considerar ilegal o ato nº 45362/2016 por falta de amparo legal para acumulação de proventos de reforma com vencimentos de cargo público civil acumulados após a promulgação da EC nº 20/98, negando-lhe o registro;
c) 	dispensar o ressarcimento das quantias indevidamente recebidas de boa-fé pelo interessado, consoante o disposto no Enunciado 106 da Súmula da Jurisprudência do TCU;
d) 	determinar ao Comando da Marinha do Brasil que:
d.1) 	no prazo de 15 (quinze) dias, a contar da ciência desta Deliberação, abstenha-se de realizar pagamentos decorrentes do ato impugnado, sujeitando-se a autoridade administrativa omissa à responsabilidade solidária, nos termos do art. 262, caput, do Regimento Interno/TCU;
d.2) 	dê ciência, no prazo de 15 (quinze) dias, a contar do recebimento da notificação deste Acórdão, ao interessado, encaminhando a este Tribunal, no prazo de 30 (trinta dias) , comprovante da referida ciência; e
d.3) 	alerte ao interessado que o efeito suspensivo proveniente da interposição de possíveis recursos perante o TCU não as exime da devolução dos valores percebidos indevidamente após a respectiva notificação, caso os recursos não sejam providos.
d.4) 	esclarecer à unidade de origem, com supedâneo no art. 262, § 2º, do Regimento Interno, que a concessão considerada ilegal poderá prosperar mediante a emissão e o encaminhamento a este Tribunal de novo ato concessório, escoimado das irregularidades apontadas nestes autos;
d.5) 	apresente ao Sr. LUIZ CARLOS PANCOTI o direito à opção pelos proventos de reforma ou pelos vencimentos do cargo de Cirurgião Dentista junto à Prefeitura Municipal de Ibatiba;
e) 	determinar à Secretaria de Fiscalização de Pessoal que monitore o cumprimento das medidas indicada nos subitens 14.d.4) e 14.d.5) supra, representando a este Tribunal, caso necessário."
	É o relatório.

não há.

Procurador Júlio Marcelo de Oliveira.

ATOS DE REFORMA. COMANDO DA MARINHA. LEGALIDADE DE UM ATO. ACUMULAÇÃO DE PROVENTOS PÚBLICOS. ILEGALIDADE DE OUTRO. DETERMINAÇÕES. CIÊNCIA.

REFORMA (REFO)

Secretaria de Fiscalização de Pessoal (Sefip).

Estes autos tratam da apreciação de atos de reforma de Camilo Antônio Salles dos Santos e Luís Carlos Pancoti, militares do Comando da Marinha.
A Secretaria de Fiscalização de Pessoal - Sefip opinou pela legalidade do ato inicial de Camilo dos Santos, mas apontou ilegalidade em relação ao de Luís Pancoti, por ter sido constatada a acumulação com cargo público ativo de Cirurgião-Dentista na Prefeitura Municipal de Ibatiba, ES, desde 27/03/2000.
O Ministério Público junto ao TCU, representado pelo procurador Júlio Marcelo de Oliveira, assentiu com a proposta.
Manifesto-me de acordo com o entendimento da unidade instrutiva e adoto seus fundamentos como minhas razões de decidir. Faço ainda algumas considerações sobre o ato para o qual se propõem a ilegalidade e a negativa de registro.
Ao examinar os autos, é possível observar que Luís Carlos Pancoti passou para a reserva do Comando da Marinha em 21/12/1992 e tomou posse no cargo de Cirurgião-Dentista na Prefeitura Municipal de Ibatiba, ES, em 27/03/2000. Portanto, apesar de a reserva ter ocorrido antes da Emenda Constitucional 20/1998, a posse no cargo civil ocorreu em data posterior. Além disso, como esse militar não era da área da saúde quando na ativa, não é possível que a Emenda Constitucional 77/2014 sirva de fundamento para o registro.
Destarte, considerando não haver amparo legal para a acumulação em questão, deve o ato questionado ser considerado ilegal, devendo-se dar ao interessado a oportunidade de escolher entre os proventos da reforma e os vencimentos do cargo civil.
Ressalto que os atos em análise foram disponibilizados ao TCU há menos de 5 anos, não se aplicando, portanto, o entendimento fixado no Acórdão 587/2011-TCU-Plenário.
	Ante o exposto, voto no sentido de que este Colegiado adote a minuta de deliberação que ora submeto a sua apreciação.
TCU, Sala das Sessões Ministro Luciano Brandão Alves de Souza, em 18 de agosto de 2020.
ANA ARRAES 
Relatora